【裁判字號】    95,台上,2903
【裁判日期】    950525
【裁判案由】    貪污
【裁判全文】
最高法院刑事判決            九十五年度台上字第二九０三號
    上  訴  人  甲○○
                        弄1之.
    選任辯護人  周威良律師
                董子祺律師
                陳  明律師
    上  訴  人  乙○○
上列上訴人等因貪污案件，不服台灣高等法院中華民國九十五年
二月十四日第二審更審判決（九十四年度上更(一)字第五九六號，
起訴案號：台灣板橋地方法院檢察署九十年度偵字第一五五一、
三八四０號），提起上訴，本院判決如下：
    主  文
原判決撤銷，發回台灣高等法院。
    理  由
本件原判決認定上訴人甲○○係前台北縣三峽鎮公所建設課課長
（現為台北縣政府交通局技正），負責督導辦理轄內各項道路工
程發包及施作等業務，為依據法令從事公務之人員。緣賴碧霞於
民國85年間，向台灣農林股份有限公司北區分公司（下稱農林公
司）購得台北縣三峽鎮○○段金敏子小段105之19、105之20、12
2、123、123之2、124等約8,000坪之土地，因經過鄰近陳再興所
承租之國有林地之聯外道路路況不良，經與陳再興協商拓寬未果
，致所購入之土地無法開發利用，乃向甲○○反應，請其協助向
前台灣省政府農林廳林務局新竹林區管理處（下稱林務局新竹林
管處）申請取得土地使用同意書，再向台北縣政府農業局爭取預
算，甲○○先以未取得台北縣三峽鎮插角里里長同意書加以搪塞
。但經賴碧霞檢附該里里長邱建和同意書提出申請，仍未見下文
，賴碧霞乃於87年10月間前往台北縣三峽鎮公所尋求甲○○協助
，並言明願意支付新台幣（下同）300,000元為酬勞，於送件前
先支付150,000元（即「前金」），另150,000元（即「後謝」）
待工程施作後支付。甲○○當場應允，賴碧霞為表示誠意，隨即
簽發以土城市農會信用部貨饒分部為付款人、面額為150,000 元
、87年10月14日期之TA0000000 號支票乙紙交予甲○○。數日之
後仍無訊息，賴碧霞經向甲○○查詢，甲○○稱：「妳給我支票
我如何送件」，賴碧霞聞言，即於87年10月31日自其土城市農會
貨饒分部活期存款帳戶內提領現金80,000元，連同身上之現金70
,000 元湊足150,000元，攜至台北縣三峽鎮公所交予甲○○以換
回支票，甲○○唯恐賴碧霞拒絕支付餘款，乃佯稱未帶有該紙支
票，要賴碧霞數日前來拿取，並要求賴碧霞請里長出函申請拓寬
東眼路支線產業道路及擬具水土保持計畫，於取得林務單位同意
後，向台北縣政府農業局提出申請。但甲○○均藉故延不返還支
票，反而於88年8 月間向前台北縣三峽鎮公所建設課臨時雇員楊
鎮銘借用三峽中山郵局之活期存款帳戶（郵局局號：000000-0〈
起訴書誤為000000-0〉，帳號：000000-0）提示該支票，並指示
楊鎮銘於兌領後交予台北縣三峽鎮公所工友即上訴人乙○○予以
寄藏。賴碧霞如期於88年8月13日匯入150,000元供楊鎮銘兌領，
楊鎮銘即於同年月20日自上開郵局帳戶內提領130,000 元，連同
身上之20,000元交予乙○○。乙○○明知該筆款項係甲○○收受
之賄款，仍於同年月24日將之存入其三峽中山郵局之活期存款帳
戶（郵局局號：000000-0，帳號：000000-0）予以保管。嗣因賴
碧霞不滿道路工程未見發包，於88年11月19日向台北縣三峽鎮公
所政風室投訴，甲○○為掩飾其犯行，透過楊鎮銘向賴碧霞表示
願退還150,000元，並指示乙○○將該筆款項交予楊鎮銘於89 年
3月3日退還賴碧霞指定之吳森林，案經法務部調查局台北縣調查
站移送台灣板橋地方法院檢察署檢察官偵查起訴等情，因而撤銷
第一審諭知上訴人等無罪之判決，改判論處甲○○依據法令從事
公務之人員，對於職務上之行為，收受賄賂罪刑。乙○○明知依
據法令從事公務之人員因犯對於職務上之行為收受賄賂罪所得之
財物，故為寄藏罪刑，固均非無見。
惟查：(一)原判決論處甲○○依據法令從事公務之人員，對於職務
上之行為，收受賄賂罪刑，係以檢舉人賴碧霞所指：其於87年10
月31日自其土城市農會貨饒分部活期存款帳戶內提領現金80,000
元，連同身上已有現金70,000 元湊足150,000元攜至台北縣三峽
鎮公所交予甲○○，並有賴碧霞之土城市農會貨饒分部活期存款
帳戶交易明細表等事證為其論據。但甲○○否認有收受賴碧霞所
交付之150,000 元現款。而賴碧霞之上開活期存款帳戶交易明細
表只載明：87年10月31日分四次共提領80,000元；至其餘之70,0
00元資金之來源及150,000 元之流向，均乏明確之事證以資證明
；賴碧霞又供稱：其拿150,000 元之現金給甲○○時未向別人述
說，無人知道，上開150,000 元是與水土保持計畫書「一併」交
與甲○○等語（見1551號偵查卷第188頁反面、187頁），核與原
判決認定甲○○先收受賴碧霞所交付150,000 元之現金，之後再
要求賴碧霞請里長出具公函申請拓寬東眼路支線產業道路及擬具
水土保持計畫等情不符（見原判決第3頁第1列），實情如何，攸
關賴碧霞於交付150,000 元之現金供述之真實性，自有查明釐清
之必要。(二)貪污治罪條例第10條規定「犯第4條至第6條之罪者，
其所得財物，應予追繳，並依其情節分別沒收或發還被害人。前
項財物之全部或一部無法追繳時，應追徵其價額，或以其財產抵
償之」。是其應予追繳沒收或發還者，應以實施犯罪行為者自己
或其共犯所得之財物為限，如實施犯罪行為者或共犯已將所得財
物退還被害人，已無所得，即無追繳沒收之可言。原判決認定甲
○○將賴碧霞所簽發面額150,000 元之支票託由乙○○予以保管
。嗣因賴碧霞於88年11月19日向台北縣三峽鎮公所政風室投訴。
甲○○乃指示乙○○將該筆款項交由楊鎮銘退還賴碧霞指定之吳
森林等情。甲○○已將上開150,000 元退還而無所得，原判決主
文仍諭知「甲○○所得之財物新台幣參拾萬元應予追繳，如全部
或一部無法連帶追繳時，以其財產抵償之」，揆諸上開說明，自
有適用法則不當之違法。(三)貪污治罪條例第15條明定：「明知因
犯第4條至第6條之罪所得之財物，故為收受、搬運、隱匿、寄藏
或故買者，處1年以上7年以下有期徒刑，得併科新台幣3,000,00
0 元以下罰金」。是行為人必須明知因犯第4條至第6條之罪所得
之財物，故為寄藏始屬相當。原審論處乙○○明知依據法令從事
公務之人員因犯對於職務上之行為收受賄賂罪所得之財物，故為
寄藏罪刑，但未說明其所憑之依據，已嫌理由不備，且乙○○於
偵查中陳明：其不知所收受之150,000元為賄款（見1551 號偵查
卷第43頁）。楊鎮銘於偵查中亦證稱：其於支票兌現後欲將款項
交與甲○○，甲○○要我交與林小姐，其於交與乙○○時，未告
該款係甲○○所託轉，其以為甲○○有告訴乙○○，甲○○未說
，其也未加過問等語（見同上卷第40頁），是乙○○於收受上開
款項時，是否明知其為賄款，事實尚有未明，原審未加調查審認
，遽行判決，自有未洽。上訴人等上訴意旨分別指摘原判決不當
，尚非全無理由，應認仍有撤銷發回更審之原因。
據上論結，應依刑事訴訟法第三百九十七條、第四百零一條，判
決如主文。
中    華    民    國  九十五  年    五    月  二十五  日
                      最高法院刑事第五庭
                          審判長法官  莊  登  照
                                法官  洪  明  輝
                                法官  黃  一  鑫
                                法官  林  秀  夫
                                法官  徐  昌  錦
      本件正本證明與原本無異
                                      書  記  官
中    華    民    國  九十五  年    六    月    一    日
                                                 Ｒ


司法院資訊處製作；財團法人民間司法改革基金會備份。
